【裁判字號】    99,上訴,2509
【裁判日期】    990923
【裁判案由】    違反商業會計法等
【裁判全文】
臺灣高等法院刑事判決                99年度上訴字第2509號
公  訴  人  臺灣士林地方法院檢察署檢察官
被      告  甲○○
上列上訴人因被告違反商業會計法等案件，不服臺灣士林地方法
院98年度審訴字第1038號，中華民國99年6月8日第一審判決（起
訴案號：臺灣士林地方法院檢察署98年度偵字第15117、15118號
），提起上訴，本院判決如下：
    主  文
上訴駁回。
    理  由
一、公訴意旨略以：被告甲○○及同案被告陳子偉（業經原審判
    決無罪確定）分別係五零捌事業有限公司（下稱五零捌公司
    ，址設臺北縣汐止市○○○路152 巷21號）之登記及實際負
    責人，為稅捐稽徵法之納稅義務人及商業會計法之商業負責
    人，竟與從事販賣不實統一發票之業者饒玉麟（另案移送臺
    灣彰化地方法院檢察署偵辦）共同基於填製不實會計憑證、
    幫助他人逃漏稅捐之犯意聯絡，明知五零捌公司與附表一所
    示之偉心汽車事業有限公司等營業人並無實際交易之事實，
    竟自民國95年11月起至同年12月止，虛開不實統一發票予上
    開營業人，幫助該等營業人逃漏營業稅捐，共計虛開不實統
    一發票40張，其中有38張，銷售金額為新臺幣（下同）23,0
    06,483元，經營業人申報扣抵銷項稅額，幫助他人逃漏營業
    稅額1,150,324 元，足以生損害於稅捐稽徵機關課稅資料管
    理之正確性及課稅之公平性，因認被告甲○○涉犯商業會計
    法第71條第1 款登載不實會計憑證罪嫌、違反稅捐稽徵法第
    43條第1 項之幫助他人逃漏稅捐罪嫌等語。
二、按犯罪事實應依證據認定之，無證據不得認定犯罪事實；又
    不能證明被告犯罪者，應諭知無罪之判決，刑事訴訟法第15
    4條第2項、第301條第1項分別定有明文。又事實之認定，應
    憑證據，如未能發現相當證據，或證據不足以證明，自不能
    以推測或擬制之方法，為裁判基礎；且認定不利於被告之事
    實須依積極證據，苟積極證據不足為不利於被告事實之認定
    時，即應為有利於被告之認定；另認定犯罪事實所憑之證據
    ，雖不以直接證據為限，間接證據亦包括在內，然而無論直
    接證據或間接證據，其為訴訟上之證明，須於通常一般之人
    均不致有所懷疑，而得確信其為真實之程度者，始得據為有
    罪之認定，倘其證明尚未達到此一程度，而有合理之懷疑存
    在，無從使事實審法院得為有罪之確信時，即應由法院為諭
    知被告無罪之判決（最高法院40年臺上字第86號、30年上字
    第816號、76年臺上字第4986號判例意旨參照）。
三、公訴人認被告甲○○涉犯上揭罪嫌，無非以陳子偉及甲○○
    分別為五零捌公司之實際負責人、登記負責人，並有查扣五
    零捌公司虛開如附表一所示之不實統一發票等為其論據。
四、訊據被告甲○○堅決否認上開公訴意旨所指犯行，辯稱：伊
    於95年6月間即已委託會計師廖啟翔辦理公司解散事項，伊
    從未於95年11、12月間開立統一發票予如附表一所示之各該
    公司，且伊亦不認識饒玉麟，當時的統一發票章只有一顆，
    已經交給廖啟翔，伊並無同意廖啟翔如有其他人要接亦可變
    更為其他人，伊不知悉廖啟翔違背伊的意思將資料交予他人
    等語。經查：
(一)五零捌公司於95年1月23日由被告甲○○擔任負責人，業據
    證人即會計師廖啟翔於原審99年2月9日審理時結證稱：伊曾
    於94年至95年6月間處理過五零捌公司的帳，該公司初始由
    陳子偉設立登記，公司業務及帳冊由陳子偉管理，但公司負
    責人嗣後變更登記給甲○○之後就不再由陳子偉管理等語屬
    實（原審卷第60頁反面至61頁），並有卷附五零捌公司之營
    業稅稅籍資料查詢作業及有限公司設立登記表、變更登記表
    可參（97年度他字第1706號卷第26至27、30至35頁）。
(二)被告甲○○在95年6月間即委請會計師廖啟翔辦理該公司之
    解散登記之事實，業據證人廖啟翔於原審99年2月9日、99年
    5 月11日審理時結證稱：五零捌公司變更給甲○○2個月以
    後，甲○○說要結束公司，因為辦理解散需要費用所以伊就
    先擱置，另有一位客戶王瑋峰要設立一家公司，於是詢問王
    瑋峰是否想要承接五零捌公司，與王瑋峰洽談期間，並沒有
    詢問甲○○，打算等變更好後才告知甲○○或陳子偉，後來
    就將相關資料交給王瑋峰去辦理變更，不是他們事務所代為
    辦理變更，伊有請王瑋峰變更登記好之後要通知其事務所；
    伊將公司設立大小章、營利事業登記表、發票、發票請領證
    交給王瑋峰時，沒有告知甲○○或陳子偉，王瑋峰與陳子偉
    、甲○○並不認識；95年6月伊就結束處理五零捌事業有限
    公司的會計業務，並將五零捌公司相關登記、業務資料分兩
    次交付王瑋峰與高聖亞，第一次是在復興北路，先交付五零
    捌公司營利事業登記證影本、變更登記事項表影本，第二次
    是在松江路上之會計事務所交付如附表二所示之文件，並製
    作收據交由高聖亞簽收等語（原審卷第61頁反面至62頁、第
    105頁）。稽之證人王瑋峰於原審99年5月11日審理時結證稱
    ：伊不認識陳子偉、甲○○，係因高聖亞需要公司，叫伊問
    廖啟翔有無公司要結束，廖啟翔告訴伊五零捌公司要結束，
    第一次是伊跟廖啟翔拿了營利事業登記證影本交給高聖亞，
    第二次是伊與高聖亞在車行，廖啟翔說要交東西給高聖亞，
    伊就請廖啟翔拿過來車行，只是一個袋子由伊轉手交給高聖
    亞等語（原審卷第103頁反面至第106頁）。高聖亞雖於原審
    審理中經傳拘無著而無從再行調查，惟參以證人王瑋峰上開
    所述，與證人廖啟翔所陳已將五零捌公司之營利事業登記證
    影本、變更登記事項表影本暨附表二所示之文件及印章交由
    高聖亞之情形，互核相符，復有卷附於95年10月31日由署名
    「高」者所簽收如附表二所示之文件及印章之收據1紙可參
    （原審卷第82頁）。本件五零捌公司如附表二所示之文件暨
    營利事業登記證影本、變更登記事項表影本等既由會計師廖
    啟翔未經被告甲○○之同意而逕自交予王瑋峰與高聖亞，且
    被告甲○○亦與王瑋峰與高聖亞互無交涉，可認被告甲○○
    分別自95年6月間起均脫離該公司之經營運作，經被告甲○
    ○供稱該公司僅有一統一發票章，其已交付會計師廖啟翔辦
    理解散登記等語，依卷內資料亦查無其持有其他統一發票章
    可供開立發票使用，則被告甲○○於95年11月起至同年12月
    間，自難親自或指示他人利用五零捌公司之名義虛偽填製會
    計憑證、記入帳冊，及幫助納稅義務人以不正當方法逃漏稅
    捐。
五、綜上所述，被告甲○○自95年6月間即委由會計師廖啟翔辦
    理公司解散，廖啟翔未經同意擅自將五零捌公司之營利事業
    登記證影本、變更登記事項表影本暨附表二所示之公司文件
    及印章交予王瑋峰，且被告甲○○亦與王瑋峰與高聖亞互無
    交涉，被告甲○○洵難親自或指示他人為本案之犯行，本件
    復查無其他積極證據足證被告甲○○有為上揭公司負責人及
    納稅義務人而以詐術或不正方法逃漏稅捐、以明知為不實之
    事項而填製會計憑證之犯行，不能證明其犯罪，應為被告甲
    ○○無罪之諭知。
六、原審經審理結果，認無其他積極證據足資證明被告有公訴人
    所指之前開犯行，而為被告無罪之諭知，尚無不合。公訴人
    上訴意旨指稱：被告甲○○若仍持有五零捌公司其餘之發票
    章，即非不可能繼續蓋印於發票上，或交予他人領用發票使
    用該章，證人廖啟翔所述將其五零捌公司之資料及章，交付
    之對象是王瑋峰及高聖亞，與饒玉麟所述是由人頭王以仁持
    章領用統一發票乙節不符，廖啟翔與饒玉麟所述，並無法證
    明廖啟翔交付予王瑋峰之發票章，即是王以仁所持用之五零
    捌公司之發票章等語，惟證據之取捨及證據證明力如何，均
    屬事實審法院得自由裁量、判斷之職權，苟其此項裁量、判
    斷，並不悖乎通常一般之人日常生活經驗之定則或論理法則
    ，且於判決內論敘其何以作此判斷之心證理由者，即不得任
    意指摘其為違法。本件起訴書所列證據及卷內訴訟資料，已
    經本院逐一論證，參互審酌，仍無從獲得有罪之心證，尚難
    遽以前揭推測之詞，而為不利被告之認定，與證明犯罪所要
    求之嚴格證明程序，須達無合理懷疑之確信程度尚不相當；
    至於王以仁僅能證明有無持用五零捌公司發票章幫助饒玉麟
    領用統一發票，尚無法證明該發票章之來源，其無法證明被
    告涉有本件犯行，自無傳喚之必要，基於無罪推定之原則，
    自應為被告無罪判決之諭知，公訴人提起上訴，自難認有理
    由，應予以駁回。至會計師廖啟翔未經被告同意將上揭文件
    交付他人另涉背信罪嫌部分，應另由檢察官依法處裡。
據上論斷，應依刑事訴訟法第368條，判決如主文。
本案經檢察官姜貴昌到庭執行職務。
中    華    民    國    99    年    9     月    23    日
                  刑事第十一庭      審判長法  官  許宗和
                                          法  官  潘進柳
                                          法  官  沈君玲
得以上正本證明與原本無異。
如不服本判決，應於收受送達後10日內向本院提出上訴書狀，其
未敘述上訴之理由者並得於提起上訴後10日內向本院補提理由書
（均須按他造當事人之人數附繕本）「切勿逕送上級法院」。
                                          書記官  彭于瑛
中    華    民    國    99    年    9     月    27    日
附表一：
┌──┬───────────┬────┬──────┬─────┐
│編號│公司名稱              │發票張數│   銷售額   │ 營業稅額 │
│    │                      │        │   （元）   │  （元）  │
├──┼───────────┼────┼──────┼─────┤
│ 一 │偉心汽車事業有限公司  │       3│     138,095│     6,905│
├──┼───────────┼────┼──────┼─────┤
│ 二 │百慶廣告事業有限公司  │       6│   4,800,000│   240,000│
├──┼───────────┼────┼──────┼─────┤
│ 三 │東廣股份有限公司      │       7│   6,300,000│   315,000│
├──┼───────────┼────┼──────┼─────┤
│ 四 │大東工程有限公司      │       9│   6,000,000│   300,000│
├──┼───────────┼────┼──────┼─────┤
│ 五 │天蠶變有限公司        │       7│   3,068,400│   153,420│
├──┼───────────┼────┼──────┼─────┤
│ 六 │功順營造有限公司      │       6│   2,699,988│   134,999│
├──┼───────────┼────┼──────┼─────┤
│合計│                      │      38│  23,006,483│ 1,150,324│
└──┴───────────┴────┴──────┴─────┘
附表二：
┌──┬───────────────────┬──────┐
│編號│文件及物品名稱（五零捌公司）          │數量        │
├──┼───────────────────┼──────┤
│1   │統一發票購票證                        │1本         │
├──┼───────────────────┼──────┤
│2   │發票章及公司章                        │1個         │
├──┼───────────────────┼──────┤
│3   │發票章                                │2個         │
├──┼───────────────────┼──────┤
│4   │95年1至10月統一發票存根聯             │10本        │
├──┼───────────────────┼──────┤
│5   │95年1至10月份憑證                     │1冊         │
├──┼───────────────────┼──────┤
│6   │95年1至10月營業稅（401）表            │4份         │
├──┼───────────────────┼──────┤
│7   │95年1至10月31日試算表                 │1份         │
├──┼───┬───────────────┼──────┤
│8   │帳冊  │總帳                          │1本         │
│    │      ├───────────────┼──────┤
│    │      │現金帳                        │1本         │
│    │      ├───────────────┼──────┤
│    │      │日記帳                        │1本         │
└──┴───┴───────────────┴──────┘

司法院資訊處製作；財團法人民間司法改革基金會備份。
